臺灣高等法院刑事裁定　　　　　　　　 100年度抗字第1118號
抗　告　人　臺灣士林地方法院檢察署檢察官
被　　　告　黃麟傑
選任辯護人　許文彬律師
　　　　　　林如君律師
上列抗告人因具保停止羈押案件，不服臺灣士林地方法院中華民
國100年9月22日裁定（100年度重訴字第2號），提起抗告，本院
裁定如下：
    主  文
抗告駁回。
    理  由
一、原裁定以：
(一)按羈押之目的在於保全被告於刑事程序中始終在場，惟羈押
    屬嚴重剝奪人身自由之強制處分，而具保、責付、限制住居
    亦屬干預人民基本權利之強制處分，僅干預程度較羈押輕微
    ，是強制處分之手段自應合於比例原則之要求，此觀諸刑事
    訴訟法第101條之2前段規定：「被告經法官訊問後，雖有第
    101條第1項或第101條之1第1項各款所定情形之一而無羈押
    之必要者，得逕命具保、責付或限制住居」即明。亦即，在
    達到同等有效之手段中，應選擇干預基本權利最小者為之，
    倘具保、責付、限制住居等手段已足以達成適合且必要之目
    的時，在欠缺羈押必要性之情況下，自應採行此方式作為羈
    押之替代手段。又刑事訴訟法關於保全被告之方法，依其手
    段必要性之情節輕重，由重而輕依次為羈押、具保、責付與
    限制住居。另限制出境亦屬限制住居方法之一，而限制被告
    出境，僅在限制被告應居住於我國領土範圍內，不得擅自出
    國，俾便於訴訟程序之進行，是「限制出境」與「限制住居
    」名稱雖有不同，「限制出境」仍屬「限制住居」之處分。
    是法院認被告如符合具保停止羈押之要件，參照前述規定所
    示，於必要時自得在指定相當之保證金額外，佐以限制出境
    或限制住居之處分，以確保被告到庭接受審判。
(二)本件被告黃麟傑前因涉犯毒品危害防制條例第4條第4項運輸
    第四級毒品罪、第6條第4項以強暴及欺瞞方式使人施用第四
    級毒品、刑法第216條、第215條行使業務上登載不實文書罪
    、第302條第1項妨害自由罪、第271條第1項殺人罪及第320
    條第1項竊盜罪，經原審於起訴送審訊問後，認其涉犯前揭
    犯罪嫌疑重大，而其所犯上開之罪，其中殺人罪係最輕本刑
    為5年以上有期徒刑之罪，被告復有頻繁之入出境紀錄，所
    涉犯又為重罪，恐有畏罪逃亡之虞，非予羈押，顯難進行審
    判，而有羈押之原因及必要，於民國100年5月5日執行羈押
    ；嗣經原審於100年7月28日訊問後，認仍有羈押之原因及必
    要，而自100年8月5日起延長羈押2月在案。
(三)經查，被告黃麟傑涉犯前述罪嫌，此有起訴書所附相關證據
    可資佐證，已如前述，足認被告黃麟傑涉犯前述罪嫌確屬重
    大，惟本件被告就所涉殺人罪部分，究為故意殺人抑或其所
    辯之過失致死，經原審於100年8月11日傳喚鑑定人說明及核
    閱卷內證物後，關於被害人死亡之時間、原因究竟為何，尚
    無法確認，而此關係被告所辯是否構成過失致死罪嫌至為重
    大，有再送請鑑定及向大陸地區公安機關函查以釐清之必要
    ，而鑑定所需耗之時間冗長，勢必受羈押期間限制之影響。
    再本件被告黃麟傑仍須符合「非予羈押，顯難進行追訴、審
    判或執行者」之要件，蓋羈押係拘束刑事被告身體自由，並
    將之收押於一定處所，乃干預身體自由最大之強制處分，使
    刑事被告與家庭、社會及職業生活隔離，非特予其心理上造
    成嚴重打擊，對其名譽、信用等人格權之影響甚為重大，自
    僅能以之為保全程序之最後手段，允宜慎重從事（司法院釋
    字第392號、第653號、第654號、第665號解釋參照）。原審
    審酌被告現已與被害人家屬達成和解並賠償新臺幣（下同）
    500萬元，被害人家屬所委任之告訴代理人亦當庭表示尊重
    原審關於被告是否停止羈押之裁定，有卷附和解書1紙及100
    年9月22日審理程序筆錄1份在卷可憑，被告雖涉上開罪嫌重
    大，然如命具保亦可維持後續審判及執行程序之進行，並考
    量被告所涉刑責非輕，及被告之身分、地位、經濟能力、本
    案造成之法益侵害大小、被告涉犯犯罪之惡性程度，其逃亡
    之可能性已大大減低等因素，認被告以100萬元具保停止羈
    押，並限制住居於其位於臺北市北投區○○○路103號7樓居
    所，及限制出境、出海，當能保全被告日後到庭接受審判（
    本案尚未確定）、執行，而認上開所示當係適當之保全方法
    ，能作為羈押之替代手段而無繼續羈押之必要，爰裁定被告
    黃麟傑於提出100萬元之保證金後，准予停止羈押，並應予
    限制出境、出海、限制住居於其設籍地即臺北市北投區○○
    ○路103號7樓。
二、抗告意旨略以：
(一)按「被告經法官訊問後，認為犯罪嫌疑重大，而有左列情形
    之一，非予羈押，顯難進行追訴、審判或執行者，得羈押之
    : 一、逃亡或有事實足認為有逃亡之虞者。二、有事實足認
    為有湮滅、偽造、變造證據或勾串共犯或證人之虞者。三、
    所犯為死刑、無期徒刑或最輕本刊為5年以上有期徒刑之罪
    者。」刑事訴訟法第101條第1項定有明文。次按司法院釋字
    第665號解釋雖係將該第3款以犯重罪作為羈押原因之規定，
    限縮在併存有逃亡或滅證之虞等羈押原因時，始得施予羈押
    。但亦同時肯認此等羈押原因之成立要件，並不必達到如第
    1款、第2款所規定，即須有「客觀事實」足認為有逃亡或滅
    證之虞之程度，而以具有「相當理由」為已足; 又釋字第66
    5號解釋所稱「相當理由」，與同條項第l款、第2款法文內
    之「有事實足認有……之虞」（學理上解釋為「充分理由」
    ）尚屬有間，其條件當較寬鬆。良以重罪常伴有逃亡、滅證
    之高度可能，係趨吉避凶、脫免刑責、不甘受罰之基本人性
    ，倘一般正常之人，依其合理判斷，可認為該犯重罪嫌疑重
    大之人具有逃亡或滅證之相當或然率存在，即已該當「相當
    理由」之認定標準，不以達到充分可信或確定程度為必要。
    以量化為喻，若依客觀、正常之社會通念，認為其人已有超
    過百分之50之逃亡、滅證可能性者，當可認具有相當理由認
    為其有逃亡、滅證之虞。此與前2款至少須有百分之80以上
    ，始足認有該情之虞者，自有程度之差別。再其認定，因不
    得憑空臆測，但不以絕對客觀之具體事實為限，若有某些跡
    象或情況作為基礎，即無不可。至相關之事實或跡象、情況
    ，鑑於此非屬實體審判之核心事項，自以自由證明為已足，
    並不排斥傳聞證據，斯不待言（參照最高法院98年度臺抗字
    第690、705、745、758、791、745、668、703、759、120
    號及99年度臺抗字第277號裁定）。
(二)本件被告涉犯偽造文書、運輸第四級毒品、妨害自由、殺人
    及竊盜等罪嫌，分別有起訴書所載之證據可憑。被告原訂之
    行程係98年12月25日至29日，然其在被害人秦亞楠死亡之後
    ，立即於98年12月28日凌晨5時11分，更改返回臺灣地區之
    行程及訂位紀錄，利用日航飯店之網路改訂CAlO5大連飛香
    港、華航CI918香港飛臺灣之機票，有網路訂位紀錄在卷可
    稽。被告於98年12月28日7時39分，穿大衣提黑色公事包出
    1404號房間走消防通道、7時43分走出消防通道、44分搭乘4
    號電梯至餐廳、59分經1樓大廳至盥洗室、8時出盥洗室、8
    時l分搭乘2號電梯上14樓，至1404號房間、8時31分，手拉
    紅色行李箱、左手提黑色公事包及白色紙袋走出1404號房間
    搭乘1號電梯下樓、未結帳而由大廳離開，至中南路嘉和小
    區道對面搭車至周子水機場，司機亦看見被告拿紅色行李箱
    、包包，有監視錄影器畫面、證人即司機李慶之證詞可佐。
    被告係利用日航飯店之白色紙袋，內裝童軍繩、手銬、針劑
    、白色毛巾等證物，隨即在機場丟棄以滅證。足以認定被告
    於殺害被害人秦亞楠之後，為脫免逮捕且避免犯行曝光，急
    於自大陸地區逃離並湮滅證據。又被告犯後之供述反覆，難
    認真有悔意，足見被告對法律之服從性甚低，難期被告日後
    將如期到庭接受審理、遵從判決結果到案服刑，其有逃亡之
    虞乙情灼然甚明。另查，被告為醫師，被告之弟弟黃麟偉亦
    為醫師，被告當可輕易籌措100萬元之保證金，是該等保證
    金無從對被告形成足夠之心裡制約，且被告具備醫療專業知
    識，縱然不在臺灣地區擔任醫師，至世界各國均可繼續行醫
    以謀生，其非無可能因逃避刑責之故，潛逃至臺灣即遭通緝
    之大陸地區外其他國家之可能，故本件尚無從認為僅以命具
    保、責付或限制住居等侵害較小之手段，即足以確保審判或
    執行程序之順利進行。綜上所述，原裁定命被告具保停止羈
    押，容有未洽，請將原裁定撤銷，更為妥適之裁定。
三、按關於羈押與否之審查，其目的僅在判斷有無實施羈押強制
    處分之必要，並非認定被告有無犯罪之實體審判程序，是關
    於羈押之要件，無須經嚴格證明，以經釋明得以自由證明為
    已足；至於被告是否成立犯罪，乃本案實體上應予判斷之問
    題。次按羈押被告之目的，其本質上在確保訴訟程序得以順
    利進行、或為確保證據之存在與真實、或為確保嗣後刑之執
    行，而對被告所實施剝奪其人身自由之強制處分，而被告有
    無羈押之必要，法院僅須審查被告犯罪嫌疑是否重大、有無
    羈押之原因及有無賴羈押以保全偵查、審判或執行之必要，
    由法院就具體個案情節予以斟酌決定，如就客觀情事觀察，
    法院許可羈押之裁定，在目的與手段間之衡量並無明顯違反
    比例原則情形，即無違法或不當可言；且關於羈押原因之判
    斷，尚不適用訴訟法上之嚴格證明原則。而所謂羈押之必要
    性，係由法院就具體個案，依職權衡酌是否有非予羈押顯難
    保全證據，或難以遂行訴訟程序者為其準據。被告縱屬犯罪
    嫌疑重大，且具有法定羈押原因，若依比例原則判斷，並無
    羈押之必要者，固應為停止羈押之裁定，或改以其他干預被
    告權利較為輕微之強制處分；反之，被告仍需受拘束身體自
    由之不利益強制處分。亦即，有無羈押之必要性，得否具保
    、責付、限制住居而停止羈押，應由事實審法院審酌被告各
    情，依相關規定審慎衡酌之。
四、經查：
(一)被告因涉犯毒品危害防制條例第4條第4項之運輸第四級毒品
    、第6條第4項之以強暴及欺瞞方式使人施用第四級毒品、刑
    法第216條、第215條之行使業務上登載不實文書、第302條
    第1項之妨害自由、第271條第1項之殺人及第320條第1項之
    竊盜等犯行，業經臺灣士林地方法院檢察署檢察官以犯罪嫌
    疑重大而提起公訴，嗣經原審訊問後，認其涉犯之前揭犯罪
    嫌疑重大，且其所犯上開之罪，其中殺人罪係最輕本刑為5
    年以上有期徒刑之罪，被告復有頻繁之入出境紀錄，所涉犯
    又為重罪，恐有畏罪逃亡之虞，非予羈押，顯難進行審判，
    而有羈押之原因及必要，合於刑事訴訟法第101條第1項第1
    款、第3款規定，而於100年5月5日執行羈押，嗣再經原審於
    100年7月28日訊問後，認仍有羈押之原因及必要，而自100
    年8月5日起延長羈押2月在案，合先敘明。
(二)依起訴書及卷證內容所示，固得認被告涉犯上開罪嫌重大，
    惟被告矢口否認上開犯行，並就殺人部分否認故意殺人，而
    查本件案發地點係在大陸地區遼寧省大連市，被害人秦亞楠
    之死亡原因，依卷附大陸地區公安部刑事局移交我方之大連
    市公安局出具之刑事技術鑑定及論證專家出具之秦亞楠死亡
    原因之專家論證意見書等資料及法務部法醫研究所法醫文書
    審查鑑定書所載，兩者結論迥異，雖經原審傳喚法務部法醫
    研究所鑑定人到庭說明，然亦尚無從確定本件被告就所涉殺
    人罪部分，究為故意殺人或係過失致人於死，是就此部分關
    係被告是否涉犯最輕本刑5年以上有期徒刑之罪，自有再詳
    加調查審酌，而此非無再送請鑑定及向大陸地區公安機關函
    查以釐清之必要，其鑑定或函查時間耗時，有受羈押期間限
    制影響之虞。
(三)檢察官抗告意旨雖以被告於案發後更改班機即時返台、將童
    軍繩等物品攜出房間丟棄、供述前後不一、事後輕易籌措保
    證金及其具備醫療利於潛逃等節，認縱命被告具保及限制住
    居，仍有逃亡之虞，仍有受羈押之必要云云；惟查依起訴書
    所載，被告因其大陸女友即被害人秦亞楠另與他人同居，而
    心生不滿，前往大陸地區遼寧省大連市欲找被害人秦亞楠理
    論，而其入住之大連市○○區○○路123號日航飯店1404號
    房（即被害人秦亞楠死亡之處），已留有日後可供追查至其
    之跡證，被告當知其返回臺灣，日後仍有遭追訴之可能，惟
    被告仍毅然返回臺灣；並未因之即趁機逃逸至他國，至被告
    雖領有醫師執照，然是否即得逕於其他國家執業謀生，非無
    疑義。嗣被告並已與被害人家屬達成民事上和解，賠償新台
    幣500萬元，足徵被告對因而致被害人秦亞楠死亡之行為，
    當已有所悔悟，並有接受司法審判之意，原審裁定已就被告
    何以無逃亡之虞，已詳加敘明其理由，並認已無羈押之必要
    ，而其所舉之上揭事證，於目的與手段間之衡量，並無明顯
    違反比例原則情形，尚無違法或不當之可言。又被告之供述
    是否前後不一，與其是否有逃亡之虞顯無涉，且是否礙於真
    實之發現，此亦係為法院證據取捨及證據評價之問題，並非
    本案羈押所需考量，再本件被告涉犯之殺人案件所憑證據於
    大陸地區已然保全，衡諸比例原則，自無必要再以剝奪被告
    人身自由之羈押手段便利、擴大偵查範圍及效能，否則有違
    審檢分立、彈劾原則及憲法上揭櫫之比例原則。至檢察官所
    指被告事後輕易籌措保證金及其具備醫療利於潛逃等節，純
    屬臆測，並未舉證以實其說。綜上所述，原裁定認被告雖有
    刑事訴訟法第101條第1項第1款、第3款之事由，然其現已無
    繼續羈押之必要性，改以其他干預被告權利較為輕微之強制
    處分以代替羈押，而於被告提出保證金100萬元後，准予停
    止羈押，並限制出境、出海、限制住居於其戶籍地：臺北市
    北投區○○○路103號7樓之裁定，經核並無違誤，檢察官執
    上開抗告意旨指摘原裁定不當，尚難認有理由，應予駁回。
據上論結，應依刑事訴訟法第412條，裁定如主文。
中    華    民    國  100    年    10    月    5    日
                  刑事第七庭    審判長法  官  溫耀源
                                      法  官  王復生
                                      法  官  張傳栗
以上正本證明與原本無異。
不得再抗告。
                                      書記官  林月蓉
中    華    民    國  100    年    10    月    5    日